臺灣新竹地方法院民事判決　　　　　　　 94年度訴字第268號
原　　　告　甲○○
被　　　告　乙○○
上列當事人間清償債務事件，本院於民國94年9月27日言詞辯論
終結，判決如下：
    主      文
原告之訴駁回。
訴訟費用由原告負擔。
    事實及理由
一、按訴狀送達後，原告不得將原訴變更或追加他訴，但擴張或
    減縮應受判決事項之聲明者，不在此限，民事訴訟法第255
    條第1項第3款定有明文。查原告起訴時之聲明原係「被告應
    給付原告新台幣（下同）2,894,976元，及自訴狀繕本送達
    翌日起至清償日止，按年息百分之5計算之利息。」，嗣於
    民國（下同）94年8月30日言詞辯論期日更改其聲明為「被
    告應給付原告2,421,476元及自94年8月30日起至清償日止，
    按年息百分之5計算之利息。」，核屬減縮應受判決事項之
    聲明，參諸前揭規定，應予准許。
二、原告主張：兩造原係夫妻關係，嗣於90年5月4日離婚。88年
    初，被告因其兄孫憲男及其母孫林招治所召集之互助會倒會
    ，向原告借款170,000元以清償負債，旋於88年初復以其兄
    孫憲男有房屋貸款急欲清償，再向原告借款1,730,566元，
    原告念於夫妻情誼及被告曾告稱若未清償上開款項，被告工
    作將不保遂允為借款。惟原告於出借上開款項不久後，於89
    年2月間處分位於台北縣淡水鎮○○路112巷72號4樓之房地
    （下稱系爭房屋），得款數額大部分還清房屋貸款，被告竟
    於89年1月12日將賣方所給付之訂金282,500元擅取領走，且
    被告未經原告同意，竟利用保管原告中國信託商業銀行存摺
    及印章之機會，將原存原告帳戶之款項匯出至被告帳戶，計
    有89年3月2日之361,910元及89年4月13日之350,000元，造
    成原告之損害。就上開借款1,730,566元部分，原告主張受
    詐欺而撤銷與被告於90年5月13日離婚協議書第7點之意思表
    示；而被告於89年3月2日及89年4月13日在原告中國信託商
    業銀行帳戶提領361,910元及350,000元侵占部份，則基於侵
    權行為為請求。並聲明：被告應給付原告2,421,476元及自
    94年8月30日起至清償日止按年息百分之5計算之利息。
三、被告則以：系爭房屋係渠共同出資購買，貸款部分用伊名義
    ，86年簽約至88年11月6日交屋，工程款總計約400,000元，
    主要是伊以公務員身分向第一商業銀行辦理消費性貸款550,
    000元所支付，百分之80之貸款部分，則是伊向合作金庫西
    門分行所借公教貸款1,500,000元及向合作金庫埔墘分行所
    借2,960,000元。嗣伊於89年1月31日起留職停薪，無薪水可
    供扣款，系爭房屋賣掉後，即以其中一部分款項清償上開第
    一銀行之信用貸款，而伊將361,910元從原告帳戶轉匯至伊
    在第一商業銀行之00000000000帳戶，即是為了要償還前開
    消費性貸款。另350,000元部分，不確定是否為伊所領，倘
    伊有領亦是為了家用等語，資為抗辯。
四、得心證之理由：
（一）按「因被詐欺或被脅迫而為意思表示者，表意人得撤銷其
      意思表示。」、「前條之撤銷應於發見詐欺或脅迫終止後
      ，一年內為之。」，民法第92條第1項前段、第93條前段
      分別定有明文。又所謂詐欺，係謂故意以不實之事，令其
      因錯誤而為意思之表示而言。查兩造90年5月13日離婚協
      議書第7點附記載明「同意88年2月10日代償孫憲男1,730,
      566元，欠於台北銀行長安東路分行，保證人孫碧鄉、乙
      ○○，今后清償歸甲○○負責」，業據本院依職權向台灣
      士林地方法院檢察署調取93年度偵字第3875號詐欺全卷查
      明屬實，並有離婚協議書影本一紙附卷可稽，查原告並未
      舉證以明其究受有被告何種詐欺行為，致令其因錯誤而為
      代償之意思表示，所為主張已難憑信。況原告自承其於93
      年1月間已知其被詐欺之事實（本院94年8月30日言詞辯論
      筆錄），惟遲至94年5月18日始提起本件訴訟，並於同年8
      月30日始主張受詐欺而為意思表示，依前開規定，自已罹
      於除斥期間，非法所許。從而，原告依民法第92條、93條
      之規定，撤銷兩造離婚協議書第7點代償之意思表示，並
      依民法第179條不當得利之法律關係，請求被告給付1,730
      ,566元部分，即非正當，不應准許。
（二）原告又主張被告未經其同意，於89年3月2日、89年4月13
      日，利用保管原告中國信託商業銀行存摺及印章之機會，
      將出售系爭房屋之款項361,910元及350,000元匯至其帳戶
      ，因認被告涉有侵占犯行而應負損害賠償責任云云，並提
      出不動產買賣合約書、中國信託商業銀行歷史交易查詢表
      、匯款申請書、取款憑條等件為證。惟查：
  １、原告前曾以前開事實，對被告及訴外人孫憲男、孫碧鄉、
      孫林招治等人提起詐欺、侵占等告訴，業經台灣士林地方
      法院檢察署93年度偵字第3875號為不起訴處分確定，此經
      本院調取全卷查明無訛，況原告自承其自行向中國信託商
      業銀行調取之相關資料，其中89年4月10日350,000元取款
      憑條上字跡及印章均為其所有，有前揭取款憑條影本附卷
      可稽，顯見此筆金額提領手續係由原告所親為，是原告主
      張被告此部分有侵占犯行，要屬無據。
  ２、又系爭房屋係兩造共同出資購買，貸款部分以被告名義分
      別向第一商業銀行辦理消費性貸款550,000元及合作金庫
      西門分行公教貸款1,500,000元及向合作金庫埔墘分行貸
      款2,960,000元，嗣於系爭房屋出售後，被告於89年3 月2
      日自原告中國信託商業銀行第0000000000號帳戶提領
      361,910元轉匯至第一商業銀行用以清償前揭550,000元消
      費性貸款之剩餘款項等情，為兩造所不爭，並有第一商業
      銀行放款攤還及繳息記錄明細表、取款憑條、匯款申請書
      等件附卷可稽。是則被告以兩造共同出資購買之系爭房屋
      出售所得，用以清償其為購買系爭房屋於第一商業銀行之
      信用貸款餘額，主觀上難認有何侵占故意，亦無因故意或
      過失侵害原告權利可言。是原告此部分主張，亦無可採。
（三）綜上所述，本件原告行使撤銷權已罹除斥期間，復未能證
      明被告有何侵占犯行而不法侵害原告之權利。從而，原告
      主張被告應依不當得利及侵權行為之法律關係，返還其所
      受領之2,421,476元及自94年8月30日起至清償日止，按年
      息百分之5計算之利息，均無理由，應予駁回。
（四）本件事證已臻明確，原告主張中國信託商業銀行提供其之
      資料有作假，並聲請本院命中國信託商業銀行及陽信商業
      銀行提出相關文書部分，經本院斟酌後，認與本件判決結
      果已不生影響，核無調取之必要，附此敘明。
五、據上論結：原告之訴為無理由，依民事訴訟法第78條，判決
    如主文。
中　　華　　民　　國　　94　　年　　10　　月　　11　　日
                  民事第二庭    法　官　楊明箴
以上正本係照原本作成。
如對本判決上訴，須於判決送達後20日內向本院提出上訴狀。
中　　華　　民　　國　　94　　年　　10　　月　　11　　日
                                書記官  許麗汝
